【裁判字號】    89,易,5170
【裁判日期】    891222
【裁判案由】    贓物
【裁判全文】
臺灣高雄地方法院刑事判決                        八十九年度易字第五一七號
    公  訴  人  臺灣高雄地方法院檢察署檢察官
    被      告  甲○○
右列被告因贓物案件，經檢察官提起公訴（八十九年度偵字第一二九二四號），本院
判決如左：
    主  文
甲○○無罪。
    理  由
一、公訴意旨如附件起訴書所載。
二、按犯罪事實應依證據認定之，無證據不得推定其犯罪事實，刑事訴訟法第一百五
    十四條訂有明文，又事實之認定應憑證據，如未能發現相當證據，或證據不足以
    證明，自不能以推測或擬制之方法，以為裁判基礎，最高法院著有四十年台上字
    第八六號判例可資參照。事實審法院對於證據之取捨，依法雖有自由判斷之權，
    然積極證據不足證明犯罪事實時，被告之抗辯或反證縱屬虛偽，仍不能以此資為
    積極證據應予採信之理由，最高法院著有三十年上字第四八二號判例可資參照。
    又刑法第三百四十九條第一項之收受贓物罪，係指無償或無息消費借貸而取得贓
    物之所有權之謂，此復有最高法院八十三年度非字第一三八號判決可資查考。況
    刑法上之贓物罪，又以行為人認識行為客體係贓物為必要，且此項認識須存在於
    收受行為之際，始足當之。合先敘明。
三、本件公訴人認被告涉有右揭收受贓物罪嫌，無非係以票主陳俊才所陳述發現支票
    遺失經過，及卷附之遺失票據申報書一紙為證據，並以被告對於前手即綽號「小
    陳」之人無法提供正確之姓名、年籍、住居供查證，收受該支票亦未經該男子背
    書，又被害人係八十八年十二月七日接近夜間十二時許遺失票據，而被告係當日
    夜間十一時許收受該票據，時間上顯有疑義等各情以為憑據。訊據被告甲○○固
    坦承有收受支票之事實，惟堅決否認有何贓物犯行，辯稱：伊並不知情該只支票
    係他人遺失之票據，如有知情，則根本不會接受，是一名叫做小陳之客戶來向伊
    買茶葉，以前小陳來買過二次，都是五、六千元左右，係給現金，這次是八十八
    年十二月七日夜間十一時許來買茶葉，共買三十二斤好茶，計十六萬元，小陳先
    付現金五、六千元，其餘當場開票，面額係當場填載，至於票據之印章可能是事
    先就蓋好，因為小陳並無向伊借印泥使用之故。又因為是開票人當場交付票據，
    故並不須要其背書，伊又將票據流通交付給上手茶商潘鵬雲，伊並有背書表示負
    責，潘鵬雲又轉給別人，伊係正當生意人，開設茶行有營利事業登記，不可能故
    意去收受一張來路不明之支票招致自己之商行名譽信用受損等語。並庭呈八十八
    年十一月、十二月份商行帳簿、營利事業登記證等為憑。
四、經查：（一）系爭票據號碼ＤＢ0000000號、發票人陳俊才、發票日八十
    九年三月三十一日、票面金額十五萬四千元、付款人華南商業銀行苓雅分行之支
    票，係被害人陳俊才於八十八年十二月八日夜間某時，在高雄市○○路某停車場
    連同皮包一只一起遺失，而當時所遺失之票據係一整本空白票據等情為被害人陳
    俊才陳明在卷，而遺失時間究係當日夜間之何時點，據被害人於本院供述伊無法
    記憶等語，是公訴人質疑被害人係接近十二時許才遺失票據而被告竟於當日夜間
    十一時許即已取得票據顯有疑義之疑問即無法成立。（二）被告取得該票據雖係
    於夜間，而因交易當時適無人在場足資證明確實有綽號小陳之人前來購貨，此經
    被告供明，但於被告並不負自證無罪之義務之證據法則下，尚不能因被告無法舉
    證確實有小陳此人而遽認被告即知悉該票據係贓物，況依被告庭呈之茶行帳冊流
    水帳目表經當庭勘驗審視可知，確實有綽號小陳之人二次前來購貨，每次買賣價
    金均約五、六千元，更於八十八年十二月七日三度前來購貨，有相關帳冊影本在
    卷足考，是被告於未懷疑其客戶之信用下因而收取票據，實難謂其必有贓物之認
    識。況被告係出售貨品而對價取得票據，如其事先知悉係來源可疑之票據，又豈
    有願意甘心收受而冒損失貨物無法追償票款甚至因而涉訟之理。是被告辯稱無贓
    物認識，洵可採信。（三）按支票係屬流通證券，日常金錢往來收受客票，乃屬
    普遍常情，且系爭支票又係未載明受款人之無記名票據，由前揭遺失票據內載受
    款人係空白一情可知，是該票款之轉讓，執票人於票面背書，或僅交付支票，均
    可合法受讓取得票款債權甚明，而一般交易慣例上，並無均應背書之情，僅以交
    付支票為者之，亦所在多有。故公訴人質疑被告未請小陳背書有違背常情云云，
    顯屬主觀臆測，尚乏依據。（四）末查，被告將系爭票據依一般票據交易流通方
    式背書轉於其上游茶商潘鵬雲，此經證人潘鵬雲於警訊中敘明，由卷附票據之記
    載亦可得知。而如被告有贓物認識，則其豈敢於票據背面背書又係交付給自己熟
    悉之往來生意者而竟不畏被立即查獲並損失商業信用？更可知被告收受票據當時
    應無贓物認識，公訴人以前揭情即認被告有贓物之認識，顯屬意測。又關於贓物
    犯之規定，係針對行為人故意收受、搬運、寄藏、故買或牙保贓物而在事後助成
    他人財產犯罪目的之惡性予以處罰，並非藉此課一般人民以協助追贓之責。是以
    ，若無積極證據證明行為人有此犯罪故意，即尚難僅憑被告無法提供「小陳」之
    人之年籍資料供查證，即據以資為被告不利之認定。（五）此外，復查無其他積
    極證據足證被告有何收受贓物之犯行，自應認不能證明被告犯罪，揆之前揭說明
    ，自應為被告無罪判決之諭知。
據上論斷，應依刑事訴訟法第三百零一條第一項，判決如主文。
中    華    民    國     八十九     年      十二      月      二十二    日
                                  臺灣高雄地方法院刑事第三庭
                                      法  官  簡  志  瑩
右正本證明與原本無異。
如不服本判決，應於判決送達後十日內，向本院提出上訴狀。
                                      書記官  林  宜  正
中    華    民    國     八十九     年      十二      月     二十四     日


司法院資訊處製作；財團法人民間司法改革基金會備份。
